臺灣高等法院刑事判決
109年度交上易字第91號
上  訴  人  
即  被  告  汪吉昌
上列上訴人即被告因過失傷害案件，不服臺灣桃園地方法院108
年度交易字第64號，中華民國109年1月14日第一審判決（起訴案
號：臺灣桃園地方檢察署107年度偵字第13836號），提起上訴，
本院判決如下：
    主  文
原判決撤銷。
汪吉昌犯過失傷害罪，處拘役參拾伍日，如易科罰金，以新臺幣
壹仟元折算壹日。
    事  實
一、汪吉昌於民國107年3月31日下午，騎乘車牌號碼000-000號
    普通重型機車（下稱甲車），沿桃園市龜山區東萬壽路由東
    往西即新北市新莊區方向行駛，於同日下午1時18分許，行
    經上開東萬壽路18之1號前，本應注意車前狀況並隨時採取
    必要之安全措施，而依當時天候晴、日間自然光線、路面乾
    燥、無缺陷、無障礙物且視距良好，並無不能注意之情形，
    適有許絮翔騎乘車牌號碼000-000號普通重型機車（下稱乙
    車）行駛在汪吉昌前方外側車道，許絮翔見前方車輛欲右轉
    而減速行駛，汪吉昌竟仍疏未注意，貿然直行，自行控車失
    當倒地滑行，甲車車頭不慎撞擊乙車後車尾，許絮翔因而人
    車倒地，並受有右膝挫傷、右膝蓋、腿之拉傷及扭傷等傷害
    。
二、案經許絮翔訴由桃園市政府警察局龜山分局移送臺灣桃園地
    方檢察署檢察官偵查起訴。
    理  由
一、證據能力部分
  ㈠按被告以外之人於審判外之言詞或書面陳述，雖不符刑事訴
    訟法第159條之1至第159條之4之規定，而經當事人於審判程
    序同意作為證據，法院審酌該言詞陳述或書面陳述作成時之
    情況，認為適當者，亦得為證據；當事人、代理人或辯護人
    於法院調查證據時，知有第159條第1項不得為證據之情形，
    而未於言詞辯論終結前聲明異議者，視為有前項之同意；刑
    事訴訟法第159條之5定有明文。查本判決下列認定事實所引
    用之被告以外之人於審判外所為之供述證據資料，公訴人、
    上訴人即被告汪吉昌均表示對於證據能力沒有意見而不予爭
    執，且迄至言詞辯論終結前亦未再聲明異議，本院審酌上開
    證據資料製作時之情況，尚無違法不當或證明力明顯過低之
    瑕疵，亦認以之作為證據，應屬適當。
  ㈡本判決下列認定事實所引用之非供述證據，並無證據證明係
    公務員違背法定程序取得之證據，且與本件待證事實具有自
    然之關聯性，均得作為證據。
二、認定事實所憑之證據及理由
　㈠訊據被告固承認於事實欄一所載時、地騎乘甲車及告訴人許
    絮翔亦於同日時騎乘乙車行經前開路段且發生人車倒地之事
    實，惟否認有何過失傷害犯行，辯稱：我是自摔，沒有撞到
    告訴人的機車云云。
　㈡查被告於107年3月31日下午，騎乘甲車沿桃園市龜山區東萬
    壽路由東往西即新北市新莊區方向行駛，於同日下午1時18
    分許，行經上開東萬壽路18之1號前，自行控車失當倒地滑
    行，及告訴人於上開時、地，有騎乘乙車行駛在被告前方外
    側車道等事實，為被告所是認（見本院卷第47頁），且經告
    訴人證述屬實（見偵查卷第8、27、28頁，原審卷第82至87
    頁），並有車輛詳細資料報表、證號查詢機車駕駛人資料、
    桃園市政府警察局龜山分局道路交通事故現場圖、道路交通
    事故調查表㈠㈡、桃園市政府警察局道路交通事故照片、車損
    照片、監視器翻拍照片、當事人登記聯單、臺灣桃園地方檢
    察署檢察官勘驗報告及所附監視器畫面截圖、原審法院勘驗
    筆錄及附圖等件在卷可稽（見偵查卷第9至16、20、29至33
    頁，原審卷第37至40-1頁），故此部分之事實，首堪認定。
　㈢本案交通事故發生之過程，經告訴人於警詢中證稱：我遭追
    撞，對方車頭撞到我後車尾等語（見偵查卷第7頁），其於
    偵查時證稱：我車子後方被撞到，所以我才跌倒，前方白色
    轎車減速要右轉進加油站，我也有跟著減速，乙車後方車燈
    有脫落，車燈外面塑膠玻璃也有撞擊痕跡等語（見偵卷第27
    頁反面），其於原審審理時證稱：107年3月31日下午，我騎
    乘乙車行經上開路段，前面有1臺汽車要右轉去加油，我離
    該汽車還有蠻大段的距離，我減速，就聽到後方有一個很大
    的煞車聲音，我正想要往後轉，但來不及轉就被撞到、倒地
    ，感覺是乙車後方偏左側被撞到，我倒地後滑行，撞擊的力
    道滿大的，因為我整個人有點半飛在空中倒地，我膝蓋著地
    ，車子往前滑行之後，車燈掉下來，也造成車身擦傷，我覺
    得被告是煞車不及，甲車車身還有一點傾斜還沒有完全倒地
    的狀況下撞到我的車身等語（見原審卷第82至85頁），經核
    告訴人所述前後一致，且其所述上開交通事故發生經過，核
    與原審勘驗筆錄及附圖、桃園市政府警察局龜山分局道路交
    通事故現場圖、道路交通事故調查報告表㈠㈡及現場照片等件
    相符，而告訴人於上開時、地，發生本案交通事故後，確實
    受有右膝挫傷、右膝蓋、腿拉傷及扭傷等傷害乙節，有告訴
    人於案發當日即107年3月31日前往就醫之診斷證明書1紙在
    卷可證（見偵查卷第8頁），故由上開證據均足以補強告訴
    人所述上開交通事故發生經過、乙車車損及所受傷害等情，
    應屬真實無訛。堪認被告於上開時、地，騎乘甲車自行控車
    失當倒地滑行，而自後方擦撞告訴人所騎乘之乙車車尾，致
    告訴人人車倒地，並受有右膝挫傷、右膝蓋、腿拉傷及扭傷
    等傷害之事實甚明。是以本次交通事故之發生與告訴人所受
    上開傷害間，自有相當因果關係，此情亦堪認定。
  ㈣按汽車行駛時，駕駛人應注意車前狀況，並隨時採取必要之
    安全措施，道路交通安全規則第94條第3項定有明文。查被
    告領有普通重型機車駕駛執照（見偵查卷第9頁），為具有
    相當駕駛經驗之人，對上開規定及常識應知之甚詳。其騎乘
    甲車於前開路段直行時，自應注意車前狀況，而依當時天候
    晴、日間自然光線、路面乾燥、無缺陷、無障礙物，且視距
    良好，並無不能注意之情形，有上開道路交通事故調查報告
    表㈠可參，顯見當時並無不能注意情事，被告仍疏未注意車
    前狀況，貿然直行，其就本件交通事故發生確有過失行為；
    且查，本件交通事故經送桃園市政府車輛行車事故鑑定委員
    會鑑定，認定：⒈被告駕駛重機車，沿東萬壽路由桃園往新
    莊方向行駛外侧車道，行經肇事地中央分向限制線路段直行
    ，屬後方車，在行駛時，應注意車前狀況，並隨時採取必要
    之安全措施；⒉告訴人駕駛重機車，沿東萬壽路由桃園往新
    莊方向行駛外側車道，行經肇事地中央分向限制線路段直行
    ，屬前方車，路權優先等語，有桃園市政府車輛行車事故鑑
    定委員會108年10月21日桃交鑑字第1080005727號鑑定意見
    書1份在卷可稽（見原審卷第64至69頁），足見桃園市政府
    車輛行車事故鑑定委員會亦同此見解。益徵被告就本件交通
    事故之發生確實有未注意車前狀況之過失行為，至為灼然。
  ㈤被告辯解不足採信之理由：
　⒈被告雖辯稱：告訴人沒有直接看到我撞到他的車，監視器錄
    影畫面也沒有拍到我撞擊乙車，並沒有證據可以證明我撞擊
    乙車云云。惟認定犯罪事實所憑之證據，不僅指直接證據而
    言，即間接證據亦包括在內。查本案案發地點之監視器固因
    受限於設置地點、拍攝角度，僅拍攝到乙車出現減速情形，
    後方之被告騎乘甲車朝左傾倒，連車帶人朝外側車道前方滑
    行之過程，甲車撞擊乙車之位置已超出監視器所能攝得之範
    圍。然本案證據除上開監視器畫面外，並有告訴人上開證述
    及前開車輛詳細資料報表、證號查詢機車駕駛人資料、桃園
    市政府警察局龜山分局道路交通事故現場圖、道路交通事故
    調查表㈠㈡、桃園市政府警察局道路交通事故照片、車損照片
    、當事人登記聯單及桃園市政府車輛行車事故鑑定意見書等
    證據資料，本於推理作用，綜合判斷後，已足證明被告確實
    有如事實欄一所載之騎乘甲車撞擊告訴人所騎乘乙車，致告
    訴人人車倒地受有上開傷害之事實。故被告所辯上情，實屬
    無據。
　⒉被告另辯稱：道路交通事故現場圖上繪製甲車及乙車軌跡互
    相平行，並無交集點，不可能撞擊云云。惟該道路交通事故
    現場圖為員警於本案交通事故發生後抵達現場所繪製，該圖
    顯示之情形為兩車在倒地前均沿桃園市龜山區東萬壽路由東
    往西即新北市新莊區方向直行，乙車在前，甲車在後，兩車
    發生碰撞後，分別倒地之位置，且該圖上之直線係兩車倒地
    後，甲車前後車輪各距離内側與外側車道分道線之距離、乙
    車前後車輪各距離路面邊線之距離及兩車距離量測基準點垂
    直虛擬延伸線，而非指兩車行向，故被告執此主張兩車平行
    ，無交叉撞擊點云云，容有誤會。
  ㈥綜上所述，被告確實有如事實欄一所載過失傷害之犯行，其
    所辯上情，均無可採。本案事證明確，被告之犯行堪予認定
    。
三、論罪：
  ㈠查被告行為後，刑法第284條業於108年5月29日修正公布，於
    同年月31日施行。修正前刑法第284條第1項前段規定：「因
    過失傷害人者，處6月以下有期徒刑、拘役或500元以下罰金
    」；修正後刑法第284條前段則規定：「因過失傷害人者，
    處1年以下有期徒刑、拘役或10萬元以下罰金」，經新舊法
    比較結果，修正後之規定並未較有利於被告，依刑法第2條
    第1項前段規定，仍應適用行為時即修正前刑法第284條第1
    項前段規定處斷。
  ㈡核被告所為，係犯修正前刑法第284條第1項前段之過失傷害
    罪。
四、上訴之判斷  
  ㈠原審認被告罪證明確，而予依法論科，固非無見。惟查，本
    案卷內雖有桃園市政府警察局道路交通事故當事人自首情形
    紀錄表1份（見偵卷第19頁反面），然被告一再辯稱其並無
    自首，而經本院傳喚證人即製作上開自首情形紀錄表之員警
    楊晉權於本院審理時證稱：我是到現場處理的員警，依據我
    對被告實施酒測的酒測聯單上註記地點是樂生醫院，所以我
    是有去樂生醫院對被告做酒測的，被告當時有跟我說他有摔
    車，且我調到的監視器上也顯示被告有摔車，所以我就把被
    告和告訴人都列為本件交通事故的肇事人，自首情形紀錄表
    的記載就只是紀錄本件交通事故的當事人、肇事人，但被告
    並沒有承認與告訴人發生碰撞等語（見本院卷第79至85頁）
    。足見被告雖有向員警承認其為本案交通事故之當事人之一
    ，然並未承認有與告訴人發生碰撞，經核與自首要件不符，
    是以原審僅憑前開自首情形紀錄表，遽認被告符合自首要件
    ，而依刑法第62條規定減輕其刑，顯有未合。
  ㈡被告上訴意旨略以：我並沒有自首，原審仍然認定我自首，
    實有不當；本案的爭執點在甲車是否有追撞乙車，但詳看監
    視器畫面，並沒有拍到甲車撞擊乙車的情形，可以證明告訴
    人證詞虛偽，再依道路交通事故現場圖，可知甲乙兩車軌跡
    互相平行，若要撞擊，應有交集點，但交通事故現場圖的行
    車軌跡並沒有交集點；告訴人自述受傷嚴重，但就醫時間卻
    非案發當日之107年3月31日，而是107年4月2日，請撤銷原
    判決云云。
  ㈢經查，告訴人所提出診斷證明書之醫囑欄上記載：告訴人因
    右膝挫傷、右膝蓋、腿拉傷及扭傷，於107年3月31日至107
    年4月2日至該院就診，並且接受X光檢查、門診共2次等語，
    有上開診斷證明書可參。足見告訴人確於107年3月31日案發
    後旋即前往醫院就醫治療，並於107年4月2日再度就醫，並
    無被告上訴意旨所指：告訴人並未於案發當日就醫，迄107
    年4月2日始前往就醫之情。故被告此部分上訴意旨，核與事
    實不符。至被告另以監視器畫面未拍攝撞擊瞬間及道路交通
    事故現場圖兩車軌跡無交集點云云，否認犯行，均屬無據，
    業據本院論駁如前。故被告此部分上訴意旨，固不足採。惟
    其另以原審認定其自首情形有誤為由，提起上訴，則屬有理
    由。原判決既有上開違誤之處，自應由本院撤銷改判。
五、科刑審酌事項　　
  ㈠爰審酌被告騎乘普通重型機車時本應注意相關交通安全法規
    規定，竟疏於注意車前狀況即貿然直行，發生本件車禍，並
    導致告訴人受有上述傷害，造成告訴人身體上之損害及精神
    上之痛苦，所為實有不該，且迄未與告訴人達成和解，告訴
    人所受損害仍未完全獲實質填補，被告犯後並無悔悟之意，
    參酌告訴人所受傷勢，衡以被告並無前科，素行尚可，有本
    院被告前案紀錄表可參，及其於本院審理時自陳碩士畢業之
    智識程度、目前未婚、沒有子女之家庭生活狀況（見本院卷
    第77頁）等一切情狀，改量處如主文第2項所示之刑，並諭
    知易科罰金之折算標準。
  ㈡按由被告上訴或為被告之利益而上訴者，第二審法院不得諭
    知較重於原審判決之刑。但因原審判決適用法條不當而撤銷
    之者，不在此限，刑事訴訟法第370條第1項定有明文。本案
    雖係由被告提起上訴，然因原判決適用刑法第62條之自首減
    輕其刑規定不當而經本院撤銷，本院自得諭知較重於原審判
    決之刑，不受刑事訴訟法第370條第1項前段不利益變更禁止
    之拘束。
據上論斷，應依刑事訴訟法第369條第1項前段、第364條、第299
條第1項前段，判決如主文。
本案經檢察官古御詩提起公訴，檢察官曾文鐘到庭執行職務。
中　　華　　民　　國　　109 　年　　6 　　月　　24　　日
                  刑事第十五庭  審判長法　官  劉興浪
  　　　　　　　　　　　　　　　　　　法　官  陳信旗
  　　　　　　　　　　　　　　　　　　法　官  林怡秀
以上正本證明與原本無異。
不得上訴。
                                      書記官  陳采薇
中　　華　　民　　國　　109 　年　　6 　　月　　29　　日
附錄：本案論罪科刑法條全文　　　　　　　　　　　　　　　
修正前中華民國刑法第284條
因過失傷害人者，處6月以下有期徒刑、拘役或500元以下罰金；
致重傷者，處1年以下有期徒刑、拘役或500元以下罰金。
從事業務之人，因業務上之過失傷害人者，處1年以下有期徒刑
、拘役或1千元以下罰金；致重傷者，處3年以下有期徒刑、拘役
或2千元以下罰金。